臺灣新竹地方法院刑事判決　　　　　　　　　　　　　　九十年度訴字第三二六號
　　公　訴　人　臺灣新竹地方法院檢察署檢察官
　　被　　　告　乙○○
右列被告因違反公司法案件，經檢察官提起公訴（九十年度偵字第二九三二號），本
院判決如左：
    主  文
乙○○共同公司負責人，公司應收之股款，股東並未實際繳納，而以申請文件表明收
足，處有期徒刑伍月，如易科罰金，以佰元折算壹日，緩刑貳年。
    事  實
一、乙○○係明祥交通有限公司負責人，其明知公司在設立登記時，就公司應收之股
    款，股東並未實際繳納，不得以申請文件表明收足，因欲設立明祥交通有限公司
    以經營大貨車業務，但資金不足，竟以新台幣（下同）九十萬元的代價，委託甲
    ○○、不詳姓名之魏（音同）姓成年男子等人（均應由檢察官另行偵查），共同
    基於犯意聯絡與行為分擔，先由乙○○本人於民國八十八年四月十七日，至中國
    農民銀行新莊分行開立一個戶名為「明祥交通有限公司籌備處」、帳號為：00
    000000000號帳戶，並存入三百五十萬元後，隨即由該名魏姓男子提供
    鉅額資金，在同日分別存入一千萬及一千一百五十萬元，共二千五百萬元的資金
    至上開帳戶內，以供不知情之會計師劉玉芝為乙○○籌備「明祥交通有限公司」
    時調為頭寸、充作查驗股款資金之用，迨劉玉芝於翌（十八）日審核完畢、製作
    憑證後，同年月十九日，即由該魏姓男子將前述資金提領、匯出或轉入其他公司
    之籌備帳戶內，並以上開不實資料向前臺灣省建設廳（現已改制）辦理明祥交通
    有限公司登記，並於同年月二十一日，經前臺灣省建設廳以八八建三字第一五七
    三八九號函核准明祥公司設立登記。嗣經財政部查報明祥公司設立時開立之活期
    帳戶係有鉅額資金循環提供該公司籌備時作為頭寸以充驗資之用而得悉上情。
二、案經經濟部函送臺灣板橋地方法院檢察署檢察官呈請臺灣高等法院檢查署檢察長
    令轉臺灣新竹地方法院檢察署檢察官偵查起訴。
    理  由
一、訊據被告乙○○對於右揭犯罪事實，業已於偵查中及本院審理時坦承不諱，核與
    證人即共犯甲○○到本院證述：我知道被告應該沒有這麼多錢，但會計事務所會
    把手續辦好，很多人都是這樣申請等語相符（見本院九十年九月十三日訊問筆錄
    ），此外，復有財政部八十九年十一月十日台財融第八九三五三七八七號函、中
    國農民銀行新莊分行八十八年一至十二月有關公司籌備處開戶之存提款明細表、
    取款憑條與期存款存摺影本、明祥交通有限公司設立登記事項卡、變更登記表、
    股東繳納放款明細表及劉玉芝會計師查驗憑證等附於臺灣板橋地方法院檢察署九
    十年度偵字第四一七Ｏ號偵查卷內可稽。綜上所述，被告之自白與事實相符，本
    件事證已臻明確，被告違反公司法及使公務員登載不實之犯行洵堪認定，均應予
    依法論科。
二、按公司法業已修正並於九十年十一月十二日經總統公布生效，原第九條第三項之
    「公司應收之股款，股東並未實際繳納，而以申請文件表明收足，或股東雖已繳
    納而於登記後將股款發還股東，或任由股東收回者，公司負責人各處五年以下有
    期徒刑、拘役或科或併科新臺幣六萬元以下罰金。」業已修正並移列為同條第一
    項之「公司應收之股款，股東並未實際繳納，而以申請文件表明收足，或股東雖
    已繳納而於登記後將股款發還股東，或任由股東收回者，公司負責人各處五年以
    下有期徒刑、拘役或科或併科新臺幣五十萬元以上二百五十萬元以下罰金。」，
    比較新舊法之規定，以變更前之舊法對被告有利，依刑法第二條第一項但書之規
    定，自應適用裁判前之舊法。核被告乙○○所為，係犯修正前之公司法第九條第
    三項之不實登記罪。又被告所犯上開二罪，係以一行為觸犯數罪名，屬異種想像
    競合犯，應從情節較重之不實登記罪處斷。被告與甲○○及不詳姓名之魏姓男子
    間，就上開犯行，有犯意之聯絡與行為之分擔，均為共同正犯。爰審酌被告明知
    自己並無相當之資金，竟與共犯一同利用循環資金以充作驗資之用而犯罪，影響
    國家金融秩序甚深，惟被告犯罪後坦承犯行，態度良好，而明祥公司於設立登記
    後至今運作正常，並按時繳納稅款，此有明祥公司財產目錄明細表、八十八年與
    八十九年營利事業所得稅結算申報書等影本在卷可憑，認被告個人尚非屬故意弄
    法之人等一切情狀，量處如主文之刑，又因被告行為後，刑法第四十一條業已於
    九十年一月四日修正為「犯最重本刑為五年以下有期徒刑之罪，而受六個月以下
    有期徒刑或拘役之宣告，因身體、教育、職業、家庭之關係或其他正當事由，執
    行顯有困難者，得以一元以上三元以下折算一日，易科罰金。但確因不執行所宣
    告之刑，難收矯正之效或難以維持法秩序者，不在此限。」「併合處罰之數罪，
    均有前項情形，其應執行之刑逾六月者，亦同。」並於同年月十日公布施行，於
    同年月十二日生效，比較新舊法之規定，以變更後之新法對被告有利，依刑法第
    二條第一項前段之規定，自應適用裁判時之新法，併對其諭知易科罰金之折算標
    準，以資惕厲。末查，被告前未曾受有期徒刑以上刑之宣告，有臺灣新竹地方法
    院檢察署刑案資料查註紀錄表及臺灣高等法院被告全國前案紀錄表各一份在卷足
    參，其經本次偵、審過程之教訓，今後當知警愓，信無再犯之虞，本院認前開對
    其所宣告之刑，以暫不執行為適當，爰併諭知緩刑二年，以勵自新。
三、又刑法第二百十四條使公務員登載不實事項於公文書罪，須一經他人之聲明或申
    報，公務員即有登載之義務，並依其所為之聲明或申報予以登載，而屬不實事項
    者，始足構成，若其所為之聲明或申報，公務員尚須為實質之審查，以判斷其真
    實與否，始得為一定之記載者，即不成立本罪。依修正前公司法第三百八十八條
    及第四百十二條規定，向主管機關申請為「有限公司」設立之登記，其於申請設
    立登記時，公司應收之股款是否確已繳足，主管機關應派員檢查，並得通知公司
    限期申復，亦即須為實質之審查，以判斷其真實與否，而非僅依其申請即為一定
    登載之形式審查，則「有限公司」負責人明知申請設立登記時，公司應收之股款
    並末繳足，仍以申請文件表明收足，而使公務員將此不實事項予以登載，應僅成
    立修正前公司法第九條第三項之罪，不另成立刑法第二百十四條之罪，附此敘明
    。
四、據上論斷，應依刑事訴訟法第二百九十九條第一項前段，修正前公司法第九條第
    三項，刑法第二條第一項、第十一條前段、第二十八條、第四十一條第一項前段
    、第七十四條第一款，罰金罰鍰提高標準條例第二條，判決如主文。
本案經檢察官蕭斌志到庭執行職務。
中      華      民      國    九十一    年      二      月    二十六    日
                                    臺灣新竹地方法院刑事第一庭
                                        法  官  遲中慧
右正本證明與原本無異。
如不服本判決，應於判決送達後十日內向本院提出上訴狀( 應附繕本 )，上訴於
臺灣高等法院。
                                        書記官  龔柏萃
中      華      民      國    九十一    年      二      月    二十六    日
附錄本案論罪科刑法條全文：修正前公司法第九條第三項
公司應收之股款，股東並未實際繳納，而以申請文件表明收足，或股東雖已繳納，而
於登記後將股款發還股東，或任由股東收回者，公司負責人各處五年以下有期徒刑、
拘役或科或併科新臺幣六萬元以下罰金。
